【裁判字號】    92,台上,2163
【裁判日期】    920424
【裁判案由】    業務過失致人於死
【裁判全文】
最高法院刑事判決                              九十二年度台上字第二一六三號
    上  訴  人  甲○○
    選任辯護人  馬靜如律師
                孫時淳律師
右上訴人因業務過失致人於死案件，不服台灣高等法院中華民國八十九年十二月二十
一日第二審更審判決（八十九年度上更(一)字第二九一號，起訴案號：台灣台北地方法
院檢察署八十五年度偵字第一五一二五號），提起上訴，本院判決如左：
    主  文
原判決關於甲○○部分撤銷，發回台灣高等法院。
    理  由
本件原判決認定上訴人甲○○為志勤營造工程有限公司（下稱志勤公司）之董事兼總
經理，為該公司實際經營業務之負責人，民國八十五年二月二十三日，上訴人代表志
勤公司與台北市立和平醫院訂定契約，承攬該醫院之急診大樓內外牆整修及門窗工程
，郭宗能則經該公司指派為工地主任派駐前開工程現場，其與上訴人均為從事業務之
人。志勤公司於八十五年四月五日，將前開工程中之泥作部分交由謝榮泰實際負責經
營之勝工程有限公司（下稱勝公司）承作，上訴人、郭宗能均明知依勞工安全衛
生法第五條第一項第五款之規定「雇主對防止有墜落、崩塌等之虞之作業場所引起之
危害，應有符合標準之必要安全衛生設備」；依同法第十四條第二項規定「雇主對於
第五條第一項之設備及其作業，應訂定自動檢查計劃實施自動檢查」；依營造安全衛
生設施標準第十條前段規定「雇主雇用勞工於二公尺以上高度之屋頂，開口部分……
等場所從事作業，應於該處設置護欄或護蓋等防護設備」；同標準第十二條規定「雇
主依第十條規定設置之護蓋，應依左列規定……二、應以有效方法防止滑溜、掉落、
掀起或移動……」等，上訴人、郭宗能對於前開承攬工程工地之工作場所應注意以有
效方法防止滑溜、掉落、掀起或移動之情事，又無不能注意之情形，竟疏於注意在該
大樓各樓管線間開口處，應隨時注意設置能有效防止滑溜、掉落、掀起或移動之護欄
或護蓋等防護設備，或其他必要之安全措施，以防止意外災害之發生（按該管線間開
口處之安全維護單位另有高砂工程行）。嗣謝榮泰於八十五年七月二日上午，帶同其
十八歲之女兒即被害人謝佩芬前往該大樓九樓施作新裝鋁窗之填縫工程，亦疏未注意
對被害人施以從事工作及預防災變所必要之安全衛生教育、訓練，致該毫無泥作經驗
之被害人於同日下午一時四十分許，沿該整建大樓九樓內側鋁窗從事水泥填縫工作時
，不慎跌落該處未置護欄或護蓋，而僅以薄三夾板放置之三角形管道間，隨即墜落至
二樓原留水管上，被害人經送醫急救無效，延至次日七時許，因臚內出血休克致死等
情。因而撤銷第一審判決，改判論處上訴人從事業務之人，因業務上之過失致人於死
罪刑，固非無見。
惟查：(一)、有罪之判決書，對被告有利之證據不採納者，應說明其理由，為刑事訴訟
法第三百十條第二款所明定。故有罪判決書對於被告有利之證據，如不加採納，必須
說明其不予採納之理由，否則即難謂無判決不備理由之違誤。是事實審法院應於審判
期日就被告否認犯罪所為有利之辯解事項與證據，予以調查，而於有罪判決理由內詳
加論列，否則率行判決，即屬於法有違。又刑法上之過失犯，以行為人對於犯罪結果
之發生按其情節應注意，並能注意，而不注意者，始克相當。(1)、上訴人辯稱：伊係
志勤公司之總經理，僅統籌公司之營運方針及政策，並未實際負責前開工程。本件之
工地現場除由工務經理直接向總經理報告各工地之狀況外，各工地並另設置工地主任
及勞工安全衛生管理員，直接向工務經理報告，伊於本件事故之發生並無過失云云（
第一審卷第五十一至五十二頁），並提出志勤公司組織系統表為證（同上卷第一一六
頁）。而原判決認定上訴人係志勤公司之董事兼總經理，為該公司實際經營業務之負
責人，共同被告郭宗能則係經志勤公司指派為工地主任派駐前開工程現場等情。苟屬
無訛，則志勤公司既指派郭宗能為前開工地之工地主任即現場負責人，上訴人雖為志
勤公司之董事兼總經理，然其關於本件工程實際負責之業務如何？本件現場工地是否
由上訴人直接指揮監督，此與上訴人是否應負本件罪責攸關，自應詳予調查釐清。原
審對上訴人前開有利之辯解，既未究明採納，亦未於判決內敘明何以不予採納之理由
。遽以上訴人係志勤公司之董事兼總經理，為該公司實際經營之負責人，並於本件案
發前曾去查看工地等情，業據被害人之父謝榮泰於偵查中供述明確（原判決理由欄一
、(一)）為由，即為不利上訴人之認定，其查證未盡且理由欠備，率行判決，尚嫌率斷
，其審理猶有未盡。(2)、第一審對上訴人為無罪之諭知，係依憑謝榮泰證稱：本件發
生意外當日早上七時許，其未向郭宗能說明，就帶被害人至工地，郭宗能曾交待其因
鋁窗小包商剛將九樓鋁窗施作完成，尚未經志勤公司驗收，為免將來有施工品質不良
之爭議，無法區分究屬鋁窗包商或泥作包商之責任，故暫無進行九樓鋁窗部分之填縫
泥作（第一審判決第三頁第十三至十七行）等情，為其主要論據之一，而謝榮泰嗣於
原審亦為相同之供述（原審卷第三十九頁）。苟謝榮泰所供上情屬實，則其違反工地
主任郭宗能之指示，而擅自帶同被害人至九樓現場施作鋁窗填縫泥作，上訴人對被害
人因此發生死亡之結果，是否具有應注意，並能注意，而不注意之過失責任，非無疑
義。原判決就謝榮泰所供上情是否屬實，未詳予調查釐清，復未說明上情何以不能為
上訴人有利認定之理由，其查證未盡且理由欠備，遽行判決，尚有未合。(二)、有罪判
決書之事實一欄，為判斷其適用法令當否之準據，法院應將依職權認定與論罪科刑有
關之事實，翔實記載，然後於理由內逐一說明其憑以認定之證據，並使事實認定與理
由說明，互相適合，方為合法。倘事實認定與理由說明，不相一致，或事實與理由欄
內之記載，前後齟齬，按諸刑事訴訟法第三百七十九條第十四款後段規定，均屬判決
理由矛盾之當然違背法令。原判決事實欄記載：志勤公司於八十五年四月五日，將前
開工程中之泥作部分交由謝榮泰實際負責經營之勝公司承作（原判決第二頁第八至
九行）……嗣謝榮泰於八十五年七月二日上午，帶同被害人前往該大樓九樓工作施作
新裝鋁窗之填縫工程（原判決第三頁第四至六行）等情，是否認定謝榮泰實際負責經
營之勝公司向志勤公司承攬前開工程之泥作部分？乃原判決理由欄復又說明：依志
勤公司本件工程安全衛生工作守則徵詢勞工同意書影本所載內容觀之，謝榮泰、謝林
月花、被害人等人均為志勤公司之泥水工（原判決第五頁第三至五行），是否又論斷
謝榮泰、謝林月花、被害人等人均係受僱於志勤公司？其事實欄之記載與理由欄之說
明不盡相符，已有未洽。而上情與本件事實如何及如何為法律之適用攸關，自應詳予
調查釐清，原判決對上情未詳予調查釐清，遽行判決，尚嫌速斷。上訴意旨指摘原判
決關於上訴人部分不當，尚非全無理由，應認就此部分仍有撤銷發回更審之原因。
據上論結，應依刑事訴訟法第三百九十七條、第四百零一條，判決如主文。
中      華      民      國    九十二    年      四      月    二十四    日
                              最高法院刑事第三庭
                                  審判長法官  董  明  霈
                                        法官  林  茂  雄
                                        法官  王  居  財
                                        法官  張  祺  祥
                                        法官  池  啟  明
      右正本證明與原本無異
                                              書  記  官
中      華      民      國    九十二    年      四      月     三十     日


司法院資訊處製作；財團法人民間司法改革基金會備份。
